臺灣高等法院臺南分院刑事裁定
111年度聲字第456號
聲明異議人
即  受刑人  楊懷程


上列聲明異議人因業務侵占案件，不服臺灣臺南地方檢察署檢察
官之執行指揮(111年度執字第1499號)，聲明異議，本院裁定如
下：
    主  文
臺灣臺南地方檢察署檢察官民國111年5月24日所為111年度執字
第1499號不准楊懷程分期繳納易科罰金之執行指揮，應予撤銷。
    理  由
一、本件聲明異議意旨略以：聲明異議人即受刑人楊懷程(以下
    稱聲明異議人)接獲臺灣臺南地方檢察署民國111年5月24日
    南檢文丙111執1499字第1119036151號函，否准聲明異議人
    辦理分期繳納罰金，除非全額繳納罰金，否則須入監執行，
    雖得否分期繳納罰金屬檢察官職權，但仍有其界限，不得恣
    意為之，應以非入監執行無法達到刑法之目的為標準，而非
    以是否有錢全額繳納作為標準。聲明異議人於111年3月10日
    到案執行時，於前開請求准予分期繳納罰金聲請表背面詳述
    因目前無業，收入不穩定及家有年邁雙親需要照顧、現遇經
    濟困難，無力一次繳清罰金數額等理由，檢察官即駁回聲明
    異議人之請求，顯見檢察官之指揮執行，無論在程序上或實
    體上，均有重大瑕疵。請求法院直接做成實體裁定，勿再發
    回由檢察官處理。
二、按受刑人或其法定代理人或配偶，以檢察官執行之指揮為不
    當者，得向諭知該裁判之法院聲明異議，刑事訴訟法第484
    條定有明文，觀其立法目的在於以聲明異議，請求法院裁定
    變更或撤銷檢察官不當之執行指揮，期無錯誤。所稱「檢察
    官執行之指揮不當」，應係指檢察官有積極執行指揮之違法
    及其執行方法有不當等情形而言（最高法院77年台抗字第74
    1號裁定意旨參照）。次按犯最重本刑為5年以下有期徒刑以
    下之刑之罪，而受6月以下有期徒刑或拘役之宣告者，得以1
    千元、2千元或3千元折算1日，易科罰金，但易科罰金，難
    收矯正之效或難以維持法秩序者，不在此限；受6月以下有
    期徒刑或拘役之宣告，不符第1項易科罰金之規定者，得依
    前項折算規定，易服社會勞動；前二項之規定，因身心健康
    之關係，執行顯有困難者，或易服社會勞動，難收矯正之效
    或難以維持法秩序者，不適用之，刑法第41條第1項、第3項
    、第4項亦分別定有明文。又受刑人無力完納罰金者，得於
    裁判確定後2個月內，向檢察官聲請分期繳納；檢察官應依
    受刑人聲請分期繳納之期數，准許其就罰金總額平均分期繳
    納，其期限最多不得超過8期。但時效即將完成者，僅得於
    時效完成前之期限內，准許其分期繳納。法務部訂定之「高
    等法院以下各級法院檢察署辦理受刑人分期繳納罰金要點」
    第1點、第2點定有明文供檢察官遵循。故有關宣告有期徒刑
    、拘役得否准許易科罰金及准許分幾期繳納易科罰金等執行
    事項，依刑事訴訟法第457條第1項前段規定，由為裁判法院
    之檢察官指揮之。而刑法第41條第1項規定之易科罰金制度
    ，旨在救濟短期自由刑之流弊，性質屬易刑處分，乃基於特
    別預防刑事政策之立法，冀藉受短期自由刑宣告之受刑人，
    經由罰金之處罰促使改過遷善達到復歸社會之刑罰目的；復
    考量苟易刑處分而不入監執行未克達成上揭特別預防目的時
    ，即無適用之餘地，是於條項但書規定，如易科罰金難收矯
    正之效或難以維持法秩序者，不在此限；至於上開法條所稱
    之「難收矯正之效」及「難以維持法秩序」，均屬不確定法
    律概念，此乃立法者賦予執行者能依具體個案，就受刑人之
    犯罪特性、犯罪情節、執行效果、受刑人犯罪當時之社會環
    境、受刑人之特殊事由，佐以法秩序之維護等一切因素綜合
    評斷；亦即，檢察官於審酌時，應就關於自由刑一般預防（
    即維持法秩序）與特別預防（即有效教化、矯治受刑人使其
    回歸社會）目的為衡平裁量，做成合義務性之裁量，於個案
    中實現法律之目的與價值，落實易科罰金制度旨在替代短期
    自由刑之執行，避免短期自由刑流弊之目的。從而，法律既
    賦予檢察官此項裁量權之事項，又未如刑法第57條列舉或例
    示檢察官應審酌之情狀，法院對其判斷裁量權之行使，應採
    取較低之審查密度，原則上不宜自行代替檢察官判斷受刑人
    是否有上開因素而難收矯正之效或難以維持法秩序，惟若檢
    察官之判斷有瑕疵，法院仍非不得介入審查檢察官所為裁量
    ⑴有無超出法律授權之範圍？⑵有無違反正當法律程序？或違
    反法治國家應遵守之原理原則（如平等原則、公益原則、信
    賴保護原則等）？⑶是否基於與刑法第41條第1項裁量要件無
    關之考量？⑷對事實的判斷與預測，是否具有公然、明顯的
    錯誤，或違背一般公認之價值判斷標準等事項，以判斷檢察
    官所為裁量有無明顯違法或瑕疵（裁量濫用、裁量怠惰、裁
    量逾越）。
三、經查：
㈠、聲明異議人前因業務侵占案件，經臺灣臺南地方法院以109年
    度易字第1352號判決判處有期徒刑8月，聲明異議人不服，
    提起上訴後，經本院以110年度上易字第398號判決撤銷原判
    決，改判處有期徒刑6月共14罪，並定應執行有期徒刑10月
    ，如易科罰金，以新臺幣(下同)1千元折算1日，及沒收未扣
    案犯罪所得723,896元確定。經移由臺南地檢署檢察官以111
    年度執字第1499號案件指揮執行等情，業據調取上開執行案
    件卷宗核閱無訛。又本件係聲明異議人前開業務侵占案件判
    處之應執行有期徒刑10月，所執行之裁判為本院110年度上
    易字第398號刑事確定判決，揆諸前開說明，本院即屬刑事
    訴訟法第484條所規定「諭知該裁判之法院」無誤，是本院
    就本件聲請當有管轄權，合先敘明。
㈡、本案執行檢察官先以111年度執字第1499號執行傳票通知聲明
    異議人於111年3月10日攜帶犯罪所得723,896元到案執行沒
    收，聲明異議人於111年2月18日收受通知後，於111年3月10
    日請求准予分期繳納罰金聲請表，表示因聲明異議人經濟困
    難，無力一次繳清所易科之罰金，請求准予分5期繳納，並
    檢附全國財產稅總歸戶財產查詢清單、109年度綜合所得稅
    各類所得資料清單供執行檢察官審酌，執行書記官檢具執行
    案卷資料送檢察官審核後，檢察官於111年3月11日批示「若
    受刑人未能先繳清犯罪所得，則為維持法秩序，不准易科罰
    金；若已繳清犯罪所得，則准易科」等語，聲明異議人不服
    向本院聲明異議，經本院以檢察官未附具體理由說明，何以
    聲明異議人未能先行繳清犯罪所得，即有難以維持法秩序之
    情形，且檢察官作成處分後，僅由書記官以電話通知聲明異
    議人，告知需先繳清未扣案犯罪所得，否則不准許易科罰金
    之聲請，未給予聲明異議人對該決定表示意見之機會，有違
    正當法律程序為由，撤銷檢察官上開不准易科罰金之執行指
    揮處分。執行檢察官固於111年5月19日傳喚聲明異議人到庭
    ，然僅訊問是否得於當日將犯罪所得723,896元繳清，聲明
    異議人回覆沒錢繳清，執行檢察官再問犯罪所得要何時繳納
    ，聲明異議人答稱「我現在沒錢，我每個月只能還5000元，
    從下個月開始還」，執行檢察官又問當天到案執行之意見，
    聲明異議人表明「我要易科罰金辦理分期」，執行檢察官並
    未再訊問聲明異議人聲請辦理分期繳納易科罰金之相關事項
    及並給予聲明異議人表示意見之機會，當日稍後即行傳喚聲
    明異議人應於111年6月9日到案執行。聲明異議人遂再度於
    當日填載請求准予分期繳納罰金聲請表，表明因經濟困難無
    力一次繳清，請求准予分10期繳納，執行檢察官於111年5月
    24日以南檢文丙111執1499字第1119036151號函，通知聲明
    異議人應於111年6月9日攜帶304,000元到署執行，並就聲明
    異議人聲請分期繳納易科罰金部分說明未准許之理由為「台
    端於本件共犯業務侵占罪14次，均處有期徒刑6月，應執行
    有期徒刑10月。所侵佔之金額迄今尚未歸還被害人，具狀聲
    請分期繳納罰金，礙難許可」，聲明異議人對上開不准分期
    繳納易科罰金之執行指揮不服，提起本件聲明異議，並於11
    1年6月8日以請求停止延期執行聲請表告知執行檢察官此事
    ，執行檢察官方於該表上批示查聲明異議人親等表、查詢聲
    明異議人兄弟姊妹及父母是否同住、傳聲明異議人訊明經濟
    、收入、財產狀況後定奪等語。
㈢、聲明異議人所為之不法行為乃係犯14次業務侵占罪，侵占之
    金額高達723,896元，對於被害人之財產法益侵害情節不輕
    ，雖為律法所不容，然易科罰金准否之執行，係刑事訴訟法
    賦予執行檢察官此項裁量，但受刑人所取得此種刑事訴訟法
    程序上「有以罰金代替短期自由刑執行之機會」之地位與資
    格，該資格乃屬一種值得法律保護之利益，是檢察官除考量
    受刑人犯罪之罪質，對社會秩序有何危害？受刑人何以非執
    行宣告刑難收矯治之效？施以自由刑避免受刑人再犯之效果
    高低等因素而為合義務性之審酌、裁量，據以為得否准予易
    科罰金及分期繳納期數之決定，法務部因此訂定上述高等法
    院以下各級法院檢察署辦理受刑人分期繳納罰金要點規定，
    使執行檢察官有遵循依據，則檢察官之准否聲明異議人易科
    罰金與分期繳納處分，亦應針對聲明異議人主張其工作與經
    濟狀況是否如期所述顯有一次繳納易科罰金之困難、聲明異
    議人主張有年邁雙親需照顧是否屬實及實際狀況妥為調查，
    就聲明異議人提出之前揭財產、所得釋明資料詳為具體論駁
    ，期使聲明異議人了解本案不准分期繳納易科罰金之所來由
    ，確保公權力行使之透明、可受公評，藉以防止自由裁量之
    流於恣意。然本件執行檢察官就聲明異議人分期繳納之聲請
    ，並未於作成決定前，在111年5月19日對聲明異議人當庭請
    求分期繳納易科罰金一事，為相關訊問或告知應一次繳納易
    科罰金之決定及理由，給予聲明異議人對此執行指揮表示意
    見之機會，即直接函知聲明異議人應一次繳納罰金，且所為
    決定全額繳納之理由，係聲明異議人犯14次業務侵占罪，侵
    占金額尚未歸還被害人，因而不准聲明異議人分期繳納易科
    之罰金，惟執行檢察官不准聲明異議人分期繳納易科之罰金
    ，除審酌聲明異議人犯本案之次數外，僅因聲明異議人尚未
    將所侵占金額返還被害人，而犯罪所得之沒收部分，乃屬另
    一刑之執行，檢察官並未敘明何以聲明異議人之犯罪次數、
    沒收尚未執行完畢，與其不准聲明異議人分期繳納罰金決定
    之間存在何種關聯性之具體理由，已難謂無理由不備之瑕疵
    ，執行檢察官裁量權之行使難謂適法允當。
㈣、從而，本件執行檢察官於裁量是否准予聲明異議人分期繳納
    易科之罰金時，依卷內證據資料所示，並無特別調查聲明異
    議人之家庭、經濟狀況是否確有困難，而無力一次繳清，確
    有分期繳納之必要，亦未就聲明異議人之經濟能力所得分期
    繳納期數之理由予以實質審酌，且未於執行指揮函文內說明
    執行檢察官於裁量時是否已將聲明異議人聲請分期繳納易科
    之罰金理由與釋明資料納入斟酌判斷，決定不予採擇之具體
    理由，容有應考量之因素而未考量之情事，及理由不備之瑕
    疵；又執行檢察官以聲明異議人未歸還所侵占金額，而不准
    聲明異議人分期繳納易科之罰金，顯有將不應考量之因素而
    納入之嫌，要與刑法第41條易刑處分設置之目的及法務部所
    定上開高等法院以下各級法院檢察署辦理受刑人分期繳納罰
    金要點規定有違。是以本件執行檢察官就此職權裁量之事項
    ，難謂其裁量之行使毫無瑕疵可指。聲明異議人執前詞指摘
    檢察官上開執行指揮不當，為有理由，檢察官本件執行指揮
    命令既有上開不當之處，即屬無可維持，應由本院予以撤銷
    。至聲明異議人是否准予分期繳納易科之罰金，適於分幾期
    繳納易科之罰金，仍應由檢察官調查聲明異議人之經濟、家
    庭狀況並給予聲明異議人陳述意見之機會後，再依據相關法
    令規定另為適法之處理。
四、依刑事訴訟法第486條，裁定如主文。
中　　華　　民　　國　　111 　年　　6 　　月　　20　　日
                  刑事第六庭    審判長法　官  張瑛宗
                                      法　官  林逸梅
                                      法　官  李秋瑩
以上正本證明與原本無異。
不得抗告。
　　　　　　　　　　　　　　　　　　　書記官  劉紀君
中　　華　　民　　國　　111 　年　　6 　　月　　20　　日